ACORDAO-COMPLETO-2471908

ACÓRDÃO 8087/2021 ATA 18/2021 - SEGUNDA CÂMARA

VISTOS, relatados e discutidos estes autos que cuidam de Pedido de Reexame interposto pelas Sras. Marcia Maria Ayres da Silva e Marta Ayres da Silva Scharf, em face do Acórdão 9722/2020-TCU-Segunda Câmara, Relator Ministro-Substituto Marcos Bemquerer Costa, que considerou ilegal e negou registro ao ato de reversão de pensão militar instituída por Jurandyr Ayres da Silva.
ACORDAM os Ministros do Tribunal de Contas da União, reunidos em Sessão da Segunda Câmara, nos termos do art. 71, III e IX, da Constituição de 1988, dos arts. 1º, V, 39, II, e 45 da Lei nº 8.443, de 1992, e dos arts. 260, § 1º, e 262, § 2º, do RITCU e diante das razões expostas pelo Relator, em:
9.1 conhecer do Pedido de Reexame interposto por Marcia Maria Ayres da Silva e Marta Ayres da Silva Scharf e, no mérito, negar-lhe provimento; e
9.2 informar às recorrentes e à Subdiretoria de Inativos e Pensionista do Comando da Aeronáutica sobre o presente acórdão, destacando que o relatório e o voto que o fundamentam podem ser acessados por meio do endereço eletrônico www.tcu.gov.br/acordaos.

Pedido de Reexame interposto pelas Sras. Marcia Maria Ayres da Silva e Marta Ayres da Silva Scharf, em face do Acórdão 9.722/2020-TCU-2ª Câmara, Relator Ministro-Substituto Marcos Bemquerer Costa, que considerou ilegal e negou registro ao ato de reversão de pensão militar instituída por Jurandyr Ayres da Silva

Segunda Câmara

Subdiretoria de Inativos e Pensionista do Comando da Aeronáutica.

3. Interessados/Responsáveis/Recorrentes:
3.1. Recorrentes: Marcia Maria Ayres da Silva (XXX.026.727-XX); Marta Ayres da Silva Scharf (XXX.535.977-XX).

13.1. Ministros presentes: Bruno Dantas (Presidente), Augusto Nardes e Raimundo Carreiro (Relator).
13.2. Ministro-Substituto convocado: Marcos Bemquerer Costa.
13.3. Ministro-Substituto presente: André Luís de Carvalho.

RAIMUNDO CARREIRO

Ministro-Substituto Marcos Bemquerer Costa.

Adoto como Relatório a instrução do auditor da Secretaria de Recursos (Serur) à peça 54, a cuja proposta contou com a concordância do corpo diretivo da unidade (peça 55) , bem como da representante do Ministério Público junto ao Tribunal de Contas da União (peça 56) , a eminente Procuradora-Geral Cristina Machado da Costa e Silva:
"INTRODUÇÃO
1.	Trata-se de Pedido de Reexame (peça 24) interposto por Marcia Maria Ayres da Silva e Marta Ayres da Silva Scharf contra o Acórdão 9722/2020-TCU-Segunda Câmara, relator o Ministro-Substituto Marcos Bemquerer Costa (peça 9) .
1.1.	A deliberação recorrida tem o seguinte teor:
VISTOS, relatados e discutidos estes autos em que se analisam atos de concessão de pensão militar deferidos pela Subdiretoria de Inativos e Pensionistas do Comando da Aeronáutica.
ACORDAM os Ministros do Tribunal de Contas da União, reunidos em Sessão da 2ª Câmara, ante as razões expostas pelo Relator, e com fulcro nos incisos III e IX do art. 71 da Constituição Federal e nos arts. 1º, inciso V, e 39, inciso II, da Lei n. 8.443/1992, c/c o art. 259, inciso II, do Regimento Interno/TCU em:
9.1. considerar legal a concessão de pensão militar em benefício de Mayr Carvalho Gomes, conferindo registro ao correspondente ato (peça 2) ;
9.2. considerar prejudicada, por perda de objeto, a concessão de pensão militar em benefício de Marlen Cunha da Silva e de Marcos Paulo Ayres da Silva (peça 4) ;
9.3. considerar ilegal a concessão de pensão militar em favor de Marcia Maria Ayres da Silva e Marta Ayres da Silva Scharf, negando registro ao correspondente ato (peça 3) ;
9.4. dispensar o ressarcimento das quantias indevidamente recebidas de boa-fé pela Marcia Maria Ayres da Silva, consoante o disposto no Enunciado 106 da Súmula da Jurisprudência do TCU;
9.5. determinar à Subdiretoria de Inativos e Pensionistas do Comando da Aeronáutica que:
9.5.1. no prazo de 15 (quinze) dias, a contar da ciência desta Deliberação, abstenha-se de realizar pagamentos decorrentes do ato impugnado (subitem 9.3 acima) , sujeitando-se a autoridade administrativa omissa à responsabilidade solidária, nos termos do art. 262, caput, do Regimento Interno/TCU;
9.5.2. dê ciência, no prazo de 15 (quinze) dias, a contar do recebimento da notificação deste Acórdão, do inteiro teor desta Deliberação às Sras. Marta Ayres da Silva Scharf e Marcia Maria Ayres da Silva, notadamente a essa última beneficiária sobre o direito de opção pelos benefícios legalmente acumuláveis, encaminhando a este Tribunal, no prazo de 30 (trinta) dias, comprovante da referida ciência;
9.5.3. alerte a aludida interessada de que o efeito suspensivo proveniente da interposição de possíveis recursos perante o TCU não a exime da devolução dos valores percebidos indevidamente após a respectiva notificação, caso os recursos não sejam providos;
9.6. esclarecer à Subdiretoria de Inativos e Pensionistas do Comando da Aeronáutica que poderá ser emitido novo ato de concessão em favor de Marta Ayres da Silva Scharf, bem como de Marcia Maria Ayres da Silva, caso esta última opte pela pensão militar, submetendo-o a este Tribunal, nos termos da IN/TCU 78/2018.
HISTÓRICO
2.	A Sra. Marcia Maria Ayres da Silva acumula, segundo informação extraída do banco de dados deste Tribunal (peça 6, p. 2) , além da pensão militar, remuneração pelo exercício de um cargo público do Município de Niterói/RJ e de outro do Estado do Rio de Janeiro, situação em desacordo com o art. 29 da Lei 3.765/1960, que, na data do óbito do militar (28/3/2009) , disciplinava a matéria nos seguintes termos:
Redação dada pela MP 2.215-10/2001
"Art. 29. É permitida a acumulação:
I - de uma pensão militar com proventos de disponibilidade, reforma, vencimentos ou aposentadoria;
II - de uma pensão militar com a de outro regime, observado o disposto no art. 37, inciso XI, da Constituição Federal."
2.2.	Assim, a reversão da pensão instituída por Jurandyr Ayres da Silva em favor de Marcia Maria Ayres da Silva e Marta Ayres da Silva Scharf (peça 3) foi considerada ilegal, uma vez que a primeira beneficiária, além da presente pensão militar, recebe remuneração pelo exercício de dois cargos civis, em desacordo com o disposto no art. 29 da Lei 3.765/1960.
2.3.	Passa-se à análise do recurso.
EXAME DE ADMISSIBILIDADE
3.	Reitera-se o exame de admissibilidade realizado pelo SAR/Serur (peça 29) , que propôs conhecer do recurso e suspender os efeitos dos itens 9.3, 9.5 e 9.5.1 do Acórdão 9722/2020-TCU-Segunda Câmara, nos termos do art. 48 da Lei 8.443/1992 c/c artigos 285 e 286, parágrafo único, do Regimento Interno do TCU. O Ministro Raimundo Carreiro conheceu do recurso como propôs esta unidade técnica (peça 42) .
EXAME DE MÉRITO
	Delimitação:
4.	Constitui objeto do presente recurso analisar se:
	a) o inciso XVI do art. 37 da Constituição Federal permite acumular a remuneração de dois cargos públicos da área de saúde com os proventos de pensão militar;
	b) o art. 29 da Lei 3.765/1960 deve ser interpretado à luz do preceito constitucional que admite em caráter excepcional o acúmulo de dois cargos ou empregos privativos de profissionais de saúde;
	c) a pensão militar instituída por Jurandyr Ayres Silva em favor de Marta Ayres da Silva Scharf deve ser considerada legal, por acumular apenas remuneração de um único cargo/emprego com a pensão militar em exame, considerada ilegal sem nenhuma motivação específica.
5. Do art. 37, inciso XVI, da Constituição Federal, e o acúmulo de remuneração de dois cargos/empregos com proventos de pensão militar
5.1.	A defesa das recorrentes afirma que Marcia Maria Ayres da Silva efetivamente tem vínculos empregatícios ativos, ou seja, ainda exerce a profissão e não recebe aposentadoria em nenhuma delas, como Técnica de Enfermagem no Município e no Estado do Rio de Janeiro.
5.2.	Diz que o art. 37, XVI, da CF/88, permite a acumulação remunerada de cargos públicos apenas em três hipóteses, condicionada ainda à existência de compatibilidade de horários e à limitação do teto previsto no inciso XI do mesmo art. 37, são elas (peça 22) 
a) de dois cargos de professor;
b) de um cargo de professor, com outro técnico ou científico;
c) de dois cargos ou empregos privativos de profissionais de saúde, com profissões regulamentadas;
5.3.	Aduz que a situação da 1ª pensionista [Marcia Maria Ayres da Silva] se enquadra nas hipóteses excepcionais previstas pela Constituição de 1988, pois os cargos que ocupa são passíveis de serem exercidos concomitantemente, inexistindo óbice a cumulatividade de proventos oriundos de dois cargos de profissional da saúde com a pensão militar pretendida.
5.4.	Afirma que há sólida jurisprudência amparando o direito em questão de cargos da mesma natureza cumulativa do rol do 37, XVI da CF/88.
5.5.	Nesse sentido, colacionou excerto de acórdão proferido pela Sexta Turma do Superior Tribunal de Justiça, publicado em 10 de junho de 1996 " (STJ-RMS5500/DF-Ministro LUIZ VICENTE CERNICCHIARO-SEXTA TURMA-DJ 10.6.1996 p. 20395) ". E de outro proferido pela Segunda Turma do Supremo Tribunal Federal, publicado em 3 de maio de 1996 " (STF-RE 198190/SP-Min. CARLOS VELLOSO-SEGUNDA TURMA-DJ 03-05-1996 PP-13925) ".
Análise
5.6.	A acumulação de dois cargos ou empregos públicos, admitida em caráter excepcional pelo citado art. 37, inciso XVI, alínea "c", da Constituição Federal, ao contrário do que tenta fazer crer a defesa das recorrentes, claramente não constitui fundamento para justificar a pretendida acumulação da pensão militar com a remuneração de dois cargos públicos, ainda que o exercício concomitante de tais cargos esteja excepcionalmente permitido pela regra constitucional invocada.
5.7.	A verdade é que a matéria em questão está disciplinada por lei específica desde 1960 - Lei 3.765/1960, art. 29, que, na sua redação atual vigente na data do óbito do militar (28/3/2009) , assim dispõe:
Art. 29. É permitida a acumulação:
a) de uma pensão militar com proventos de disponibilidade, reforma, vencimentos ou aposentadoria;
b) de uma pensão militar com a de outro regime, observado o disposto no art. 37, inciso XI, da Constituição Federal.
5.8.	O entendimento consolidado neste Tribunal é no sentido de que o art. 29 da Lei 3.765/1960 permite a acumulação de uma pensão militar com vencimentos ou benefício previdenciário decorrente de um único cargo civil.
5.9.	A decisão recorrida restou fundamentada em coerência a esse entendimento. Por oportuno, transcreve-se a seguir excerto do voto condutor do acórdão recorrido:
4. Esta Casa de Contas, mediante o Acórdão 3653/2011-TCU-Segunda Câmara (Relator Ministro Substituto André de Carvalho) , assentou que o art. 29 da Lei 3.765/1960 permite a acumulação de uma pensão militar com vencimentos ou benefício previdenciário decorrente de um único cargo civil, sejam estes últimos vinculados ao Regime Próprio de Previdência de Servidores Públicos ou ao Regime Geral da Previdência Social. Com vistas a melhor compreensão da matéria, transcrevo parte do Voto condutor do julgado [destaque acrescido]:
"5. Ocorre que, no que diz respeito à pensão militar, a redação original do art. 29 da Lei n. 3.765, de 4/5/1960, prevê a acumulação de duas pensões militares ou de uma pensão militar com proventos de disponibilidade, reforma, vencimentos, aposentadoria ou pensão proveniente de um único cargo civil.
6. E, com base em precedentes dos Tribunais Regionais Federais, verifica-se que o benefício previdenciário do INSS é considerado para fins do disposto no mencionado art. 29 da Lei n. 3.765, de 1960, haja vista que, em se tratando de pensão civil, quer seja previdenciária, quer estatutária, a acumulação de benefícios recebidos dos cofres públicos deve ser entendida de maneira restritiva (v. Apelação Cível nº 2005.33.000084718 - TRF 1ª Região e Apelação em Mandado de Segurança 70012 - TRF 2ª Região, fl. 23) .
7. Assim sendo, a acumulação de 3 (três) benefícios pela Sra. (...) não merece prosperar, razão pela qual o ato de fls. 2/5 deve ser considerado ilegal, consoante proposto pela Sefip."
5. Nessa mesma exegese, cito, entre outros, os Acórdãos 8.721/2017, 7.942/2018 e 7.450/2018, todos julgados pela 2ª Câmara e de minha relatoria, e o Acórdão 4847/2017-TCU-Segunda Câmara, Relator Ministro Substituto André de Carvalho.
6. O magistério jurisprudencial do Superior Tribunal de Justiça dessa linha não destoa, consoante a ementa do REsp 1434168/RS:
"ADMINISTRATIVO E PREVIDENCIÁRIO. FILHA DE MILITAR. ACUMULAÇÃO DE PENSÃO MILITAR COM APOSENTADORIA POR TEMPO DE CONTRIBUIÇÃO AO INSS E PENSÃO POR MORTE DE EX-CÔNJUGE. IMPOSSIBILIDADE. NECESSIDADE DE OPÇÃO POR UM DOS BENEFÍCIOS PREVIDENCIÁRIOS PARA PERCEPÇÃO DA PENSÃO MILITAR. EXEGESE DO ART. 29 DA LEI N. 3.765/1960, COM REDAÇÃO VIGENTE NA DATA DO ÓBITO DO MILITAR.
1. No caso, a recorrente percebe dois benefícios previdenciários (aposentadoria por tempo de contribuição e pensão por morte do ex-cônjuge) , questionando o ato da administração do Comando da Aeronáutica que lhe exigiu a entrega do comprovante de opção por um dos benefícios previdenciários para deferimento do pedido da reversão da pensão militar por morte de seu genitor (ocorrida em 28/7/1976) , antes percebida por sua falecida genitora.
2. 'Art. 29 - É permitida a acumulação: a) de duas pensões militares; b) de uma pensão militar com proventos de disponibilidade, reforma, vencimentos, aposentadoria ou pensão proveniente de um único cargo civil' (Lei n. 3.765/1960, com redação vigente na data do óbito do militar) .
3. A acumulação de benefícios percebidos dos cofres públicos deve ser interpretada restritivamente, sob pena de ofensa ao princípio da legalidade. Deve, pois, a recorrente renunciar a um dos benefícios previdenciários se quiser perceber a pensão militar. Recurso especial improvido. (REsp 1434168/RS; Ministro HUMBERTO MARTINS; 2ª turma; DJe 24/09/2015) ."
7. Como se nota, prevalece a interpretação de que a acumulação de benefícios recebidos de cofres públicos deve ser entendida de maneira restritiva. Logo, a acumulação de 1 (um) benefício pensional militar com dois vencimentos decorrentes do exercício de cargos civis pela Sra. Marcia Maria Ayres da Silva deve ser considerada ilegal, ainda que tais cargos sejam acumuláveis.
5.10.	Portanto, opina-se pela rejeição do argumento apresentado.
6. Da interpretação do art. 29 da Lei 3.765/1960 à luz do art. 37, inciso XVI, alínea "c", da Constituição Federal
6.1.	Alega a defesa das recorrentes que o art. 29 da Lei 3.765/60, que autoriza apenas a cumulação da pensão militar com proventos de um único cargo civil, deve ser interpretado à luz do preceito constitucional, que no caso em tela, oferece interpretação excepcional aos profissionais da saúde.
6.2.	Ressalta que a pensionista Marcia Maria Ayres da Silva cumpre também os requisitos do art. 37, XI da CF/88 e que os proventos cumulados com a pensão militar não ultrapassam o teto constitucional, portanto sendo completamente legal o direito de continuidade do recebimento da pensão militar.
Análise
6.3.	Essa pretensão recursal guarda inteira relação com a questão analisada no tópico anterior desta instrução. Convém ter presente o teor do art. 37, inciso XVI, alínea "c", da Constituição Federal, in verbis:  
Art. 37. (...) 
XVI - é vedada a acumulação remunerada de cargos públicos, exceto, quando houver compatibilidade de horários, observado em qualquer caso o disposto no inciso XI:  (Redação dada pela Emenda Constitucional nº 19, de 1998) 
a) a de dois cargos de professor;
b) a de um cargo de professor com outro técnico ou científico;
c) a de dois cargos ou empregos privativos de profissionais de saúde, com profissões regulamentadas; (Redação dada pela Emenda Constitucional nº 34, de 2001) 
6.4.	Como se vê, o objeto da exceção prevista na norma constitucional acima não é outro senão o exercício concomitante de dois cargos ou empregos públicos, vale dizer, essa norma constitucional não dá margem para uma interpretação irrestrita de tal maneira que se possa entender que aí estaria autorizada uma outra permissão, como quer o recorrente, para acumular uma pensão militar com a remuneração de dois cargos públicos.
6.5.	Como restou evidenciado na análise do tópico anterior, a disciplina da acumulação de pensão militar com outro benefício é objeto de lei específica. Já a possibilidade de acumulação de cargos ou empregos públicos é matéria distinta e deve ser objeto de legislação específica que não se confunde com a Lei 3.765/1960, que dispõe sobre pensões militares.
6.6.	Portanto, opina-se pela rejeição do argumento apresentado.
7. Da pensão militar instituída em favor de Marta Ayres da Silva Scharf considerada ilegal sem motivação específica.
7.1.	Aduz que a pensionista Marta Ayres da Silva Scharf foi citada sem nenhuma motivação específica, não havendo também nenhuma ilegalidade em seu recebimento, pois a mesma é Técnica de Enfermagem, com um único vínculo civil, nos moldes do Art. 29, II da Lei 3765/60 conforme CTPS anexa, no Hospital Psiquiátrico Espírita Mahatma Gandhi, exercendo função desde 2017, acumulando este único cargo com a pensão militar instituído por Jurandyr Ayres Silva.
Análise
7.2.	Neste caso deve-se esclarecer que se trata de um único ato concessor de duas pensões militares para beneficiárias distintas. Ao analisar o ato, verificou-se que uma das pensões estava irregular, daí porque o ato concessório foi considerado ilegal, negando-se o seu registro.
7.3.	Observa-se que o item 9.6 do Acórdão 9722/2020-TCU-Segunda Câmara cuidou de esclarecer à Subdiretoria de Inativos e Pensionistas do Comando da Aeronáutica que "poderá ser emitido novo ato de concessão em favor de Marta Ayres da Silva Scharf, bem como de Marcia Maria Ayres da Silva, caso esta última opte pela pensão militar, submetendo-o a este Tribunal, nos termos da IN/TCU 78/2018".
7.4.	Diante desse questionamento, cabe esclarecer ao Órgão que poderá ser emitido novo ato, observando-se o disposto no item 9.6 do Acórdão 9722/2020-TCU-Segunda Câmara.
7.5.	Assim, opina-se pela rejeição do argumento apresentado.
8. Dos pedidos
8.1.	REQUER a confirmação da legalidade e continuidade da pensão instituída por JURANDYR AYRES SILVA para suas filhas MARCIA MARIA AYRES DA SILVA e MARTA AYRES DA SILVA SCHARF.
8.2.	Subsidiariamente, caso decisão em contrário para 1ª pensionista MARCIA MARIA AYRES DA SILVA, que lhe seja oferecida a oportunidade de escolha, antes da suspensão do benefício da pensão militar.
Análise
8.3.	Quanto ao pedido de oportunidade para exercer o direito de escolha, em caso de desprovimento do recurso em relação a MARCIA MARIA AYRES DA SILVA, observa-se que essa questão restou definida nos termos do item 9.5 e subitem 9.5.2 do Acórdão 9722/2020-TCU-Segunda Câmara.
CONCLUSÃO
9.	Da análise de mérito do presente recurso, conclui-se que o inciso XVI do art. 37 da Constituição Federal não permite acumular a remuneração de dois cargos públicos da área de saúde com os proventos de pensão militar, caso da recorrente Marcia Maria Ayres da Silva. De outra parte, neste caso trata-se de um único ato concessor de duas pensões militares para beneficiárias distintas. Visto que uma delas estava irregular, consequentemente o ato concessório foi considerado ilegal, negando-se o seu registro.
9.1.	Por conseguinte, deve-se negar provimento ao presente recurso.
PROPOSTA DE ENCAMINHAMENTO
10.	Ante o exposto, submetem-se os autos à consideração superior, propondo-se, com fundamento no art. 48 da Lei 8.443/1992, conhecer do recurso e, no mérito:
a) negar-lhe provimento;
b) informar as recorrentes e demais interessados do acórdão a ser proferido, destacando que o relatório e o voto que o fundamentam podem ser acessados por meio do endereço eletrônico www.tcu.gov.br/acordaos;
	c) esclarecer à Subdiretoria de Inativos e Pensionistas do Comando da Aeronáutica que poderá ser emitido novo ato, observando-se o disposto no item 9.6 do Acórdão 9722/2020-TCU-Segunda Câmara."
	É o Relatório.

8.1. Caroline Ricardo Amorim (200.517/OAB-RJ), representando Marta Ayres da Silva Scharf e Marcia Maria Ayres da Silva.

Procuradora-Geral Cristina Machado da Costa e Silva.

PENSÃO MILITAR. ACUMULAÇÃO DE BENEFÍCIO EM DESACORDO COM O ART. 29 DA LEI 3.765/1960. ILEGALIDADE. PEDIDO DE REEXAME. ARGUMENTOS INSUFICIENTES PARA MODIFICAR O ACÓRDÃO RECORRIDO. NEGATIVA DE PROVIMENTO.

PENSÃO MILITAR (PMIL)

Secretaria de Recursos (Serur); Secretaria de Fiscalização de Integridade de Atos e Pagamentos de Pessoal e de Benefícios Sociais (Sefip).

Inicialmente, cumpre registrar que o pedido de reexame ora em análise atende aos requisitos de admissibilidade previstos nos arts. 285 e 286 do RI/TCU, conforme já havia sido assinalado no Despacho de peça 42.
2.	O caso trata de pedido de reexame interposto pelas Sras. Marcia Maria Ayres da Silva e Marta Ayres da Silva, em face do Acórdão 9722/2020-TCU-Segunda Câmara, Relator Ministro-Substituto Marcos Bemquerer Costa, que considerou ilegal o ato de reversão de pensão militar instituída por Jurandyr Ayres da Silva, negando-lhe o respectivo registro.
3.	A negativa se deu devido à constatação de que a beneficiária Marcia Maria Ayres da Silva, além da referida pensão militar, recebia remuneração pelo exercício de dois cargos públicos, no Município de Niterói/RJ e no Estado do Rio de Janeiro, em desacordo com o art. 29 da Lei 3.765/1960.
4.	Em seu recurso (peça 24) , alegam as recorrentes que a Sra. Marcia exerce a profissão de técnica de enfermagem no Município e no Estado do Rio de Janeiro, entretanto tal situação se enquadraria nas hipóteses previstas no art. 37, inciso XVI da Constituição Federal, o que permitiria a acumulação remunerada de cargos públicos, portanto não haveria óbice à percepção da pensão militar.
5.	Nenhuma razão, contudo, assiste às recorrentes.
6.	Com efeito, como bem demonstrado pela Unidade Técnica à peça 54, o objeto das exceções previstas no art. 37, inciso XVI, cinge-se ao exercício concomitante de dois cargos ou empregos públicos. Portanto, essa norma constitucional não comporta interpretação extensiva para autorizar a acumulação de pensão militar com a remuneração de dois cargos públicos, matéria tratada de forma específica na Lei 3.765/1960, que dispõe sobre pensões militares.
7.	Conforme previsão da referida Lei à época do falecimento do instituidor da pensão (redação dada pela MP 2.215-10/2001) :
Art. 29. É permitida a acumulação: 
I - de uma pensão militar com proventos de disponibilidade, reforma, vencimentos ou aposentadoria; 
II - de uma pensão militar com a de outro regime, observado o disposto no art. 37, inciso XI, da Constituição Federal. 
8.	Para interpretar o dispositivo legal, é de rigor a seguinte lição de Hermenêutica de Carlos Maximiliano:
As disposições excepcionais são estabelecidas por motivos ou considerações particulares, contra outras normas jurídicas, ou contra o Direito comum; por isso não se estendem além dos casos e tempos que designam expressamente (grifos acrescidos) (in Hermenêutica e Aplicação do Direito, 15ª ed., Rio de Janeiro: Forense, 1995, p. 227) .
9.	Portanto, conforme assente na doutrina e na jurisprudência do TCU, a regra é a inacumulabilidade de benefícios, sendo, portanto, excepcional a disposição prevendo a aludida acumulação. Nesse sentir, as únicas possibilidades de acumulação de pensão militar encontram-se previstas nos incisos I e II do art. 29 da Lei 3.765/60, as quais não se estendem além dos casos e tempos que expressamente designam.
10.	Ademais, quanto ao pedido de oportunidade para exercer o direito de escolha, em caso de desprovimento do recurso, observa-se que essa questão já foi tratada nos termos do item 9.5 e subitem 9.5.2 do Acórdão 9722/2020-TCU-Segunda Câmara, Relator Ministro-Substituto Marcos Bemquerer Costa, razão pela qual entendo não demandar reparo à decisão vergastada.
11.	Por fim, aquiesço às conclusões empreendidas pela Unidade Técnica à peça 54, as quais foram aderidas pelo MP/TCU (peça 56) , no sentido de negar provimento ao recurso ora em análise.
	Em razão do exposto, VOTO no sentido de que o Tribunal adote o Acórdão que ora submeto à apreciação deste Colegiado, para conhecer do recurso de pedido de reexame interposto pelas recorrentes e, no mérito, negar-lhe provimento, mantendo inalterado o acórdão recorrido.
TCU, Sala das Sessões, em 1 de junho de 2021.
RAIMUNDO CARREIRO 
Relator